【裁判字號】    92,台上,3875
【裁判日期】    920717
【裁判案由】    違反水利法
【裁判全文】
最高法院刑事判決                              九十二年度台上字第三八七五號
    上   訴   人  台灣高等法院台南分院檢察署檢察官
    上訴人即被告  乙○○
                  戊○○
    右   一   人
    選任  辯護人  林昆律師
    上訴人即被告  己○○
                  丙○○
                  甲○○
    被        告  丁○○
右上訴人等因被告等違反水利法案件，不服台灣高等法院台南分院中華民國九十一年
五月十四日第二審更審判決（九十年度上更(一)字第六０六號，起訴案號：台灣台南地
方法院檢察署八十六年度偵字第二一九一、五一三三號），提起上訴，本院判決如左
：
    主  文
原判決關於乙○○、戊○○、丙○○、甲○○及己○○部分均撤銷，發回台灣高等法
院台南分院。
其他上訴駁回。
    理  由
一、發回（即乙○○、戊○○、丙○○、甲○○及己○○）部分
本件原判決撤銷第一審關於上訴人即被告乙○○、戊○○、丙○○、甲○○及己○○
部分科刑之判決，改判依牽連犯，從一重論處乙○○共同違反主管機關為保護水道，
禁止在行水區內傾倒廢棄物，足以妨害水流之行為，致生公共危險罪刑（累犯，處有
期徒刑一年十月）及論處戊○○、丙○○、甲○○及己○○共同違反主管機關為保護
水道，禁止在行水區內傾倒廢棄物，足以妨害水流之行為，致生公共危險罪刑（戊○
○處有期徒刑一年，丙○○、甲○○、己○○各處有期徒刑十月）。固非無見。
惟查：(一)原判決於理由內說明乙○○、戊○○、丙○○、甲○○、己○○共同在河川
行水區國有土地傾倒垃圾，致生公共危險，共犯水利法第九十二條之一第一項後段之
罪，其等與已判決確定之藍明達，就該罪名有共同犯意聯絡及行為分擔，為共同正犯
。然判決事實僅認乙○○係在所竊佔之台南縣永康市○○段一０三之十四號等土地上
，主持垃圾場，由戊○○對外接洽清潔公司，並夥同有「傾倒垃圾圖利犯意」之甲○
○，負責現場督工，丙○○在現場引導清潔公司垃圾車傾倒垃圾，並僱用亦有「傾倒
垃圾犯意」之己○○及其子藍明達操作挖土機及推土機，擔任挖掘坑洞、掩埋垃圾等
情。並未認定乙○○、戊○○、丙○○、甲○○、己○○等人有在行水區傾倒垃圾，
使生公共危險之共同犯意聯絡，致該理由之論述已失其事實依據，自非適法。又原判
決事實認定乙○○、戊○○、丙○○、甲○○、己○○與已判決確定之黃翠華、黃秀
娥、劉榮福、藍明達均「明知」在鹽水溪王田垃圾山附近「河川行水區」傾倒廢棄物
，足生公共危險，乃先以挖土機、堆土機，在該行水區挖掘坑洞後，再由黃翠華、黃
秀娥及劉榮福經營之清潔公司，前往傾倒垃圾，再覆土掩埋，足生公共危險。然於判
決理由對於其等主觀上「明知」該傾倒垃圾處所係屬河川行水區乙節，並未說明所憑
以認定之證據及其心證理由，而有判決理由不備之可議。(二)原審判決事實認乙○○原
係承租台南縣新化鎮與永康市交界處「王田垃圾山」附近鹽水溪行水區國有土地作砂
石場，租期屆滿後，見無人管理，認有機可乘，乃意圖為自己不法利益，將該行水區
，即台南縣永康市○○段一０三之十四號等國有土地予以竊佔等情。然據台南縣政府
於民國八十七年二月二十三日以府工水字二一九七八號函覆第一審法院，其說明欄
二則稱「經查本府土石採取登記清冊，未有記載乙○○核准在鹽水溪新化鎮與永康市
交界處垃圾山附近行水區開採砂石」等語（見一審卷第一五二頁），是原判決該部分
事實認定與上開卷證不相符合，而有證據上理由矛盾之違法。(三)原判決理由係以扣案
信封一個，載明：「丙○○、十二月三十日一萬九千四百七十元、一月一日二萬零二
百元、一月二日二萬零四百元」等語，此乃表示丙○○於該日期收有該金額之意，足
認其有參與乙○○垃圾場經營犯行，因而為對其不利之判斷。然據丙○○於第一審之
選任辯護人具狀辯稱該扣案信封係在丁○○車內所查獲，原係在康某所開設餐廳之簽
帳資料，要與本案無關等語，並請求就此訊問丁○○，以資釐清（見一審卷第六十二
頁背面），觀諸乙○○查獲之初於警詢亦稱丙○○未在其垃圾場擔任職務，查獲信封
上所寫日期、金額係酒店之簽帳，並非薪資等語（見警卷第三頁背面），似徵丙○○
上開所辯尚非全無所本。原審未就此向丁○○查證明白，遽為不利於丙○○之認定，
其證據調查職責已有未盡。且依上開信封所載，其前後日期均僅一、二日之差，金額
部分先後亦有差異，並有零數，是否為關於薪資之記載，不無可疑。原判決理由對所
載內容代表之含意為何，既未為必要說明，乃以該記載逕認丙○○有參與乙○○垃圾
場之經營，而為不利於彼之認定，尚嫌理由不備。(四)按未經主管機關許可，提供土地
回填堆置廢棄物，處一年以上，五年以下有期徒刑，得併科新台幣三百萬元以下罰金
。又無許可文件，以經營廢棄物清除處理為常業者，處三年以上，十年以下有期徒刑
，得併科新台幣九百萬元以下罰金，廢棄物清理法第四十六條第一項第三款及同條第
二項分別定有明文。依原判決認定之事實，乙○○係在所竊佔屬於鹽水溪行水區之台
南縣永康市○○段一０三之十四號等國有土地上，設置垃圾場供人傾倒垃圾圖利，由
戊○○對外接洽清潔公司，並夥同有傾倒垃圾圖利犯意之甲○○，負責現場督工，丙
○○在現場引導清潔公司垃圾車傾倒垃圾，並僱用亦有傾倒垃圾犯意之己○○及其子
藍明達操作挖土機及推土機，擔任挖掘坑洞、掩埋垃圾，而招攬黃翠華經營之鯉慶企
業有限公司、黃秀娥經營之千慧環保工程實業有限公司及劉榮福經營之楠福清潔有限
公司，至該垃圾場傾倒垃圾，收取每車垃圾新台幣一千元至一千五百元等情。如果無
訛，乙○○、戊○○、丙○○、甲○○及己○○等人倘未經主管機關許可，而提供行
水區之河川地供人傾倒、回填垃圾，是否有上開廢棄物清理法應處刑罰規定之適用？
如是，該罪名雖未經公訴人敘及，似與起訴之水利法第九十二條之一第一項後段之罪
有裁判上一罪關係，而為起訴效力所及，原判決未予併論，即不無已受請求之事項，
未予判決之違法。以上，或係乙○○、戊○○、丙○○、甲○○及己○○上訴意旨所
指摘，或為本院得依職權調查之事項，應認原判決關於乙○○、戊○○、丙○○、甲
○○及己○○部分仍有撤銷發回更審之原因。乙○○牽連犯竊佔罪，及原判決說明戊
○○、丙○○、甲○○不另為無罪諭知部分，基於審判不可分之原則，併予發回。
二、駁回（即丁○○）部分
按刑事訴訟法第三百七十七條規定，上訴於第三審法院，非以判決違背法令為理由，
不得為之。是提起第三審上訴，應以原判決違背法令為理由，係屬法定要件。如果上
訴理由狀並未依據卷內訴訟資料，具體指摘原判決不適用何種法則或如何適用不當，
或所指摘原判決違法情事，顯與法律規定得為第三審上訴理由之違法情形，不相適合
時，均應認其上訴為違背法律上之程式，予以駁回。本件原判決係以公訴意旨略稱：
被告丁○○與乙○○，共同竊佔台南縣新化鎮與永康市交界處王田垃圾山附近鹽水溪
行水區國有土地，作為砂石場，並在現場引導清潔公司垃圾車傾倒垃圾，及以挖土機
、堆土機掩埋覆土。因認丁○○涉犯刑法第三百二十條第二項竊佔罪嫌及水利法第九
十二條之一第一項後段罪嫌。惟經審理結果，認為不能證明康某犯罪，因而撤銷第一
審所為科刑之判決，改判諭知其無罪。已詳敘其調查、取捨證據之結果及認應為無罪
判決之心證理由，就形式上觀察，原判決要無採證違背經驗法則、論理法則或理由不
備之違背法令情形。戊○○於警詢係供稱元昇公司的司機「眼鏡」與丁○○很熟等語
，並未指係由丁○○與元昇公司司機接洽倒垃圾事宜，檢察官上訴意旨以戊○○於警
詢就如何接洽垃圾場之客戶情節時，供稱「元昇公司是司機與丁○○認識，他們接洽
的」之語，遂認垃圾公司有利用丁○○之關係前來傾倒垃圾，乃非依卷證資料為指摘
，難認係適法之第三審上訴理由。原判決復已依憑證人即元昇公司之司機吳國肇及同
案業經無罪判決之被告管貴松之供證暨案內並無元昇公司有至本件垃圾場傾倒垃圾之
相關卷證，而就丁○○未參與乙○○之垃圾場經營，詳加說明，所為論斷與證據法則
要無違背。原判決以查無積極事證足證丁○○有本件違反水利法犯行，而為其有利之
認定，並無違法可言。檢察官上訴意旨徒以丁○○經常出入該垃圾場、所稱係前往找
人喝酒聊天暨所舉營利事業登記證、契約書等文件，以證明伊係因乃妻在屏東市開設
公司之業務關係，而常至台南，為不足採，證人吳國肇證稱不知康某有否至元昇公司
招攬生意之語，係屬迴護之詞，乃認其不能作為有利於康某之證據，其既未依據卷內
訴訟資料對原判決究竟如何不適用法則或適用不當為具體之指摘，自不得據為第三審
上訴之合法理由，其上訴違背法律上之程式，應予駁回。
據上論結，應依刑事訴訟法第三百九十五條前段、第三百九十七條、第四百零一條，
判決如主文。
中      華      民      國    九十二    年      七      月      十七    日
                              最高法院刑事第十二庭
                                  審判長法官  謝  俊  雄
                                        法官  蘇  振  堂
                                        法官  張  春  福
                                        法官  呂  丹  玉
                                        法官  張  清  埤
      右正本證明與原本無異
                                              書  記  官
中      華      民      國    九十二    年      七      月    二十三    日
                                                                       ：


司法院資訊處製作；財團法人民間司法改革基金會備份。
